# Valutare e confrontare i modelli {#loo-stan}

```{r, echo=FALSE, message=FALSE, warning=FALSE, error=FALSE}
source("_common.R")
source("_stan_options.R")
```

```{block, type='Summary'}
Il principio base del metodo scientifico è la _replicabilità_ delle osservazioni: le osservazioni che non possono essere replicate sono poco interessanti. Parallelamente, una caratteristica fondamentale di un modello scientifico è la _generalizzabilità_: se un modello è capace di descrivere soltanto le proprietà di uno specifico campione di osservazioni, allora è poco utile. Ma come è possibile valutare la generalizzabilità di un modello statistico? Questa è la domanda a cui cercheremo di rispondere in questo Capitolo.
```

Nel valutare un modello, il ricercatore deve porsi tre domande critiche.

- Quali conseguenze più ampie derivano dall'inferenza? Come e chi ha raccolto i dati? Colui che svolge la ricerca otterrebbe di benefici manipolando i dati (escludendo delle osservazioni; selezionando il campione)? Che impatto hanno inferenze che vengono tratte dai dati sugli individui e sulla società? Quali pregiudizi o strutture di potere possono essere coinvolti in questa analisi?

- Che tipo di distorsioni sistematiche potrebbero essere presenti nell'analisi statistica? Ricordiamo la famosa citazione di George Box: "Tutti i modelli sono sbagliati, ma alcuni sono utili". È dunque importante sapere quanto è sbagliato il  modello. Le assunzioni che stanno alla base del modello sono ragionevoli? Il meccanismo generatore dei dati che è stato ipotizzato è adeguato per il fenomeno in esame?

- Quanto è accurato il modello? Quanto sono lontane dalla realtà le previsioni del modello?

Per approfondire questi temi, si rinvia al testo di @Johnson2022bayesrules. Qui ci concentreremo sul tema della generalizzabilità del modello.


## Capacità predittiva

Nel framework bayesiano il problema della generalizzabilità del modello viene affrontato calcolando la capacità predittiva del modello, laddove per capacità predittiva si intende la capacità di un modello, i cui parametri sono stati stimati usando le informazioni di un campione, di ben adattarsi ad un campione di nuove osservazioni future. A questo proposito, in questo Capitolo cercheremo di rispondere a due tipi di domande.

1. Quali criteri devono essere considerati se vogliamo valutare la capacità predittiva di un modello?
1. Come è possibile misurare la capacità predittiva di un modello sulla base delle informazioni di un campione di osservazioni? E, parallelamente, come possiamo confrontare la capacità predittiva di modelli alternativi?


## Il rasoio di Ockham

Uno dei problemi più importanti in campo scientifico è quello di scegliere il modello più adatto a spiegare un insieme di informazioni. Le domande che i ricercatori si pongono sono: il modello è completo? È necessario un nuovo parametro? Come si può cambiare il modello? Se ci sono delle alternative, quali sono le migliori? 

Per rispondere a tali domandi, ci viene in soccorso il principio del rasoio di Ockham: _frustra fit per plura quod potest fieri per pauciora_ ("si fa inutilmente con molte cose ciò che si può fare con poche cose"). Parafrasando la massima potremmo dire che: quando due modelli approssimano egualmente bene le osservazioni viene sempre preferito quello più semplice. Questo principio è alla base della scienza e, da un punto di vista della probabilità, il fatto che il rasoio di Ockham funzioni è data dal fatto che i modelli più semplici sono anche i più probabili. 

Due modelli possono fare le stesse predizioni ma possono differire in termini di complessità --- per esempio, relativamente al numero di parametri richiesti. In questo caso, è facile decidere perché, in generale, i ricercatori preferiscono sempre i modelli più semplici (pragmaticamente, sono i più facili da usare). Tuttavia, il rasoio di Ockham, se usato da solo, non ci consente sempre di selezionare tra modelli alternativi, perché i modelli possono differire sia per complessità (ovvero, per il numero di parametri) sia per accuratezza (ovvero, per la grandezza degli errori di predizione). Il rasoio di Ockham non è in grado di trovare un equilibrio tra la necessità di aumentare l'accuratezza e quella di diminuire la complessità.

In questo Capitolo ci chiederemo come sia possibile misurare l'accuratezza predittiva di un modello. Ciò ci consentirà, in seguito, di usare il rasoio di Ockham: a parità di accuratezza, verrà scelto il modello più semplice. Ma nella pratica scientifica non si sacrifica mai l'accuratezza per la semplicità: il criterio prioritario è sempre l'accuratezza.

Per valutare l'accuratezza (predittiva) di un modello, @McElreath_rethinking fa notare che è necessario evitare due opposti errori:

- _sovra-adattamento_ (_overfitting_): il modello non si generalizza bene a nuovi dati futuri perché rappresenta gli aspetti idiosincratici o le informazioni irrilevanti che sono presenti nello specifico campione esaminato che, necessariamente, non si ritroveranno in altri campioni;

- _sotto-adattamento_ (_underfitting_): il modello non è in grado di rendere conto delle regolarità presenti nei dati osservati.

In questo capitolo verranno presentati due metodi [detti _criterio di informazione_ (_information criteria_) e _validazione incrociata_ (_cross-validation_)] che consentono di valutare la capacità predittiva di un modello e di determinare quale, tra due o più modelli, sia quello preferibile. 


### Stargazing

Nella pratica concreta della ricerca, il metodo più comune per la selezione tra vari modelli statistici fa leva sui test di ipotesi statistiche di stampo frequentista. Questo metodo viene chiamato _stargazing_, poiché richiede soltanto l'esame degli asterischi ($**$) che si trovano nell'output di un software statistico (gli asterischi marcano i coefficienti del modello che sono "statisticamente significativi"): alcuni ricercatori ritengono che il modello con più stelline sia il modello migliore. Ma questo non è vero. Al di là dei problemi legati ai test dell'ipotesi nulla, è sicuramente un errore usare i test di significatività per la selezione di modelli: i valori-_p_ non consentono di trovare un equilibrio tra _underfitting_ e _overfitting_. Infatti, variabili che migliorano la capacità predittiva di un modello non sempre sono statisticamente significative; inoltre, variabili statisticamente significative non sempre migliorano la capacità predittiva di un modello. 


<!-- ### Problemi con l'incremento del numero di parametri -->

<!-- TODO: numero di parametri e r2 -->


## L'incertezza della previsione

Nella teoria dell'informazione, i criteri usati per definire l'accuratezza predittiva di un modello sono chiamati _target_. Tuttavia, un target può essere definito in molti modi diversi. Per spiegare questo punto, @McElreath_rethinking fa l'esempio di due annunciatori che danno il notiziario meteorologico alla TV per 10 giorni consecutivi. Le previsioni del primo annunciatore (formulate nei termini della _probabilità di pioggia_) sono riportate nella tabella \@ref(tab:previsioni-ann1); il secondo annunciatore prevede sempre sole (tabella \@ref(tab:previsioni-ann2)). Il problema che ci poniamo è di stabilire quale annunciatore sia più accurato.

```{r previsioni-ann1, echo=FALSE}
suppressPackageStartupMessages(library("kableExtra")) 
weatherperson <-
  data.frame(
    giorno  = c("1", "2", "3", "4", "5", "6", "7", "8", "9", "10"),
    previsione = rep(c(1, 0.6), times = c(3, 7)),
    osservazione = c("P", "P", "P", "S", "S", "S", "S", "S", "S", "S")
)
dt <- t(weatherperson)
dt %>%
  kbl(caption = "Previsioni meteo del primo 
      annunciatore (P = pioggia, S = sole).") %>%
  kable_styling(full_width = FALSE)
```

```{r previsioni-ann2, echo=FALSE}
weatherperson2 <-
  data.frame(
    giorno  = c("1", "2", "3", "4", "5", "6", "7", "8", "9", "10"),
    previsione = rep(0, 10),
    osservazione = c("P", "P", "P", "S", "S", "S", "S", "S", "S", "S")
)
dt2 <- t(weatherperson2)
dt2 %>%
  kbl(caption = "Previsioni meteo del secondo 
      annunciatore (P = pioggia, S = sole).") %>%
  kable_styling(full_width = FALSE)
```

Un primo possibile criterio per scegliere tra i due annunciatori può essere formulato nei termini del numero medio di previsioni corrette. In base a tale criterio, il primo annunciatore ottiene un numero medio di successi uguale a $(3 \cdot 1 + 7 \cdot 0.4) / 10 = 0.58$ mentre il secondo annunciatore ottiene un numero medio di successi uguale a $(3 \cdot 0 + 7 \cdot 1) / 10 = 0.7$. In base a questo criterio, dunque, il secondo annunciatore è più accurato del primo.

Ma il numero medio di previsioni corrette non è l'unico criterio possibile per valutare l'accuratezza. Un secondo possibile criterio è un'analisi costi-benefici. Sia -1 il costo di portare con sé un ombrello e -5 il costo di bagnarsi.  

```{r, costi-benefici-pioggia, echo=FALSE}
costbenefits <-
  data.frame(
    giorno  = c("1", "2", "3", "4", "5", "6", "7", "8", "9", "10"),
    osservazione = c("P", "P", "P", "S", "S", "S", "S", "S", "S", "S"),
    annunciatore_1 = rep(c(-1, -0.6), times = c(3, 7)),
    annunciatore_2 = rep(c(-5, 0), times = c(3, 7))
    
)
dt2 <- t(costbenefits)
dt2 %>%
  kbl(caption = "Analisi costi-benefici. P = pioggia, S = sole") %>%
  kable_styling(full_width = FALSE)
```

Consideriamo la tabella \@ref(tab:costi-benefici-pioggia). Per il primo annunciatore, quando la previsione è pioggia e effettivamente piove, il costo è -1; quando la previsione è pioggia al 60% e invece c'è il sole, il costo è -0.6 (si porta l'ombrello nel 60% dei casi). Per il primo annunciatore, dunque, il costo totale è $3 \cdot (-1) + 7 \cdot (-0.6) = -7.2$. Per il secondo annunciatore, invece, il costo totale è $3 \cdot (-5) + 7 \cdot (0) = -15$. Nei termini di un'analisi costi-benefici, dunque, il primo annunciatore fornisce previsioni più accurate (ovvero, predizioni a cui è associato un costo minore) del secondo.

È possibile cambiare la regola decisionale (-1, -5), ma sicuramente il costo di bagnarsi è molto maggiore del costo di portare con sé un ombrello. Quindi, quale che sia la regola decisionale, il fatto di trovandosi sempre impreparato quando piove pone il secondo annunciatore in una posizione di svantaggio rispetto al primo annunciatore.

Dalle considerazioni precedenti @McElreath_rethinking trae due conclusioni: (a) un'analisi costi-benefici non fornisce una misura univoca dell'accuratezza di un modello (ovvero, sono possibili diverse regole decisionali) e (b) il numero di successi non fornisce una metrica migliore di un'analisi costi-benefici. Non è dunque ancora chiaro quale sia il modo migliore per definire l'accuratezza di un modello.


## Misurare l'accuratezza 

@McElreath_rethinking sostiene che la misura migliore dell'accuratezza predittiva di un modello sia fornita dalla massimizzazione della funzione che descrive il vero processo generatore dei dati.  Per spiegare cosa significa questo, chiediamoci quale sia la probabilità di osservare la _specifica_ sequenza di sole e pioggia (ovvero, P, P, P, S, S, S, S, S, S, S) che i due annunciatori vogliono prevedere. La probabilità cercata è data dal prodotto della probabilità di prevedere correttamente ($y = 1$) le condizioni meteo in ciascuno dei 10 giorni considerati. In altre parole, la probabilità cercata è la verosimiglianza congiunta dei dati. 
In termini più precisi, se $y = y_1, \dots, y_{10}$ sono i dati e se $\theta$ è la probabilità dell'evento $y_i = 1$, allora $p(y \mid \theta) = \prod_{i=1}^{10} p(y_i \mid \theta)$. 
<!-- Una tale misura dell'accuratezza predittiva richiede dunque la conoscenza di $\theta$, ovvero il parametro del vero meccanismo generatore dei dati. In generale, però, il ricercatore non conosce né il vero meccanismo generatore dei dati, né tantomeno il valore del parametro di tale modello. -->
<!-- Nel caso dell'esempio, se la verosimiglianza congiunta viene utilizzata quale criterio di scelta, allora viene preferito il primo annunciatore.  -->
Per il primo annunciatore la verosimiglianza congiunta è $1^3 \cdot 0.4^7 \approx 0.005$; per il secondo annunciatore è $0^3 \cdot 1^7 = 0$. Vi è dunque una probabilità pari a zero che il secondo annunciatore predica la sequenza corretta di sole e pioggia nei 10 giorni considerati (infatti, il secondo annunciatore non predice mai pioggia). In conclusione, benché per il secondo annunciatore la probabilità _media_ di previsioni corrette (numero medio di successi) sia alta, la probabilità _congiunta_ di previsioni corrette è zero. 


### Regola di punteggio logaritmica

Nella letteratura statistica la probabilità congiunta viene utilizzata quale misura della precisione delle previsioni probabilistiche ed è chiamata _regola di punteggio_ (_scoring rule_). Nel calcolo della regola di punteggio si utilizzano dei pesi che vengono ottimizzati in modo tale che il _punteggio della previsione_ (_score_) sia il più elevato possibile. Il punteggio della previsione è solitamente espresso su scala logaritmica (_log score_). Una tale _regola di punteggio logaritmica_ è importante nel confronto di modelli statistici a causa della sua connessione con la misura della divergenza di Kullback-Leibler. 

::: {.example}
Nell'esempio dei due annunciatori, esaminiamo la previsione meteo relativa ad un giorno soltanto e ipotizziamo che l'annunciatore attribuisca all'evento pioggia una probabilità dell'60% (e quindi sole avrà una probabilità del 40%). Se la previsione si rivela corretta, l'annunciatore avrà un log score di -0.51 [calcolato come: _log score_ = $\log(0.6) = -0.51$]; se invece si rivela falsa lo score sarà -0.92 [calcolato come: _log score_ = $\log(0.4) = -0.92$]. 
::: 


## Entropia

Per discutere la divergenza di Kullback-Leibler è prima necessario introdurre il concetto di entropia. La nozione di entropia fu introdotta agli inizi del XIX secolo nel campo della termodinamica classica; il secondo principio della termodinamica è infatti basato sul concetto di entropia che, in generale, è assunto come una misura del disordine di un sistema fisico. Successivamente Boltzmann fornì una definizione statistica di entropia. Nel 1948 Shannon impiegò poi la nozione di entropia nell'ambito della teoria delle comunicazioni. Si giunge così alla seguente definizione. 

:::{.definition}
Sia $Y = y_1, \dots, y_n$ una variabile casuale e $p_t(y)$ una distribuzione di probabilità su $Y$. Si definisce la sua entropia (detta di Shannon) come:

\begin{equation}
H(Y) = - \sum_{i=1}^n p_t(y_i) \cdot \log p_t(y_i).
(\#eq:entropy)
\end{equation}
:::

Intuitivamente, 
<!-- l'entropia di una variabile casuale può essere vista come una misura del contenuto informativo associato alla variabile casuale stessa: la quantità $H(Y)$ rappresenta la quantità d'informazione contenuta in $Y$.  -->
<!-- Per Shannon il problema era misurare la quantità di "informazione" contenuta in un messaggio, dato un sistema di trasmissione e le difficoltà che un canale di trasmissione (in generale disturbato da "rumore") può trovare. Shannon equipara il grado di ignoranza al disordine: il "messaggio" è quella quantità di informazione che fa passare il ricevente da uno stato di incertezza (o disordine) ad uno stato di minor incertezza (o, se si vuole, di maggior ordine).  -->
l'entropia quantifica la riduzione del nostro grado di incertezza relativa ad un evento una volta che l'esito dell'evento è stato appreso.^[È possibile pensare all'entropia nei termini del numero di domande sì/no che devono essere poste per ridurre l'incertezza. Per esempio, se in un certo giorno ci può essere solo sole o pioggia, per ridurre l'incertezza, a fine giornata chiediamo: "ha piovuto?" La risposta (sì/no) ad una singola domanda elimina l'incertezza, e quindi l'informazione ottenuta (ovvero, la riduzione dell'incertezza) è uguale ad 1 bit. Se in una certa giornata ci potrebbero essere sole, pioggia o neve, per ridurre l'incertezza sono necessarie due domande: "c'era sole?"; "ha piovuto?" In questo secondo caso, l'informazione ottenuta (ovvero, la riduzione dell'incertezza) è uguale ad 2 bit. Usando un logaritmo in base 2, dunque, l'entropia può essere interpretata come il numero minimo di bit necessari per codificare la quantità di informazione nei dati.]  


### Proprietà

Si possono evidenziare due proprietà dell'entropia.

- L'entropia aumenta all'aumentare della varianza di una variabile casuale.
- L'entropia aumenta all'aumentare del numero delle possibilità con cui un evento può verificarsi.

::: {.example}
Consideriamo il lancio di una moneta, non necessariamente bilanciata, dove sono note le probabilità che esca “testa” oppure “croce”. L'entropia dell'esito del prossimo lancio è massima se la moneta non è truccata, cioè quando “testa” e “croce” hanno la stessa probabilità (pari a 1/2) di verificarsi. Questa è infatti la  situazione di massima incertezza, ovvero, in cui è più difficile prevedere se uscirà “testa” oppure “croce”. D'altra parte, quando la moneta è truccata uno degli esiti avrà una probabilità maggiore di verificarsi e quindi c’è meno incertezza, il che si riflette in una minore entropia. Il caso estremo è quello in cui la moneta ha lo stesso simbolo su entrambe le facce: in questo caso non c'è incertezza e l'entropia è zero.
::: 

::: {.example}
Un altro esempio riguarda le previsioni del tempo. Supponiamo che le vere probabilità di pioggia e sole siano, rispettivamente, $p_1 = 0.3$ e  $p_2 = 0.7$. Quindi

$$
H(p) = − [p(y_1) \log p(y_1) + p(y_2) \log p(y_2)] \approx 0.61.
$$
\noindent
Svolgendo i calcoli in $\R$ abbiamo:

```{r}
p <- c(0.3 , 0.7)
-sum(p*log(p))
```
\noindent
Se però viviamo a Las Vegas, allora le probabilità di pioggia e sole saranno qualcosa come $p(y_1) = 0.01$ e  $p(y_2) = 0.99$. In questo secondo caso, l'entropia è 0.06, ovvero, molto minore di prima. Infatti, a Las Vegas non piove quasi mai, per cui quando abbiamo imparato che, in un certo giorno, non ha piovuto, abbiamo imparato molto poco rispetto a quello che già sapevamo in precedenza.
:::

::: {.example}
Abbiamo visto in precedenza che, se gli esiti possibili sono pioggia o sole con $p(y_1) = 0.7$,  $p(y_2) = 0.3$, allora l'entropia è
```{r}
-(0.7 * log(0.7) + 0.3 * log(0.3))
```
\noindent
Se gli esiti possibili sono pioggia, neve o sole con $p(y_1) = 0.7$,  $p(y_2) = 0.15$ e $p(y_3) = 0.15$, rispettivamente, allora l'entropia è maggiore, ovvero è pari a 0.82.

```{r}
-(0.7 * log(0.7) + 0.15 * log(0.15) + 0.15 * log(0.15))
```
:::


## Dall'entropia all'accuratezza

Anche se il valore assoluto dell'entropia è difficile da interpretare, nel seguito vedremo come l'entropia possa essere usata per misurare l'accuratezza di un modello statistico. Nello specifico, ci porremo il problema di misurare la distanza tra la distribuzione di probabilità ipotizzata da un modello, chiamiamola $p_{\mathcal{M}}$, e la distribuzione di probabilità del vero modello generatore dei dati, $p_t$. Nella teoria delle probabilità e nella teoria dell'informazione, la misura dell'informazione persa quando $p_{\mathcal{M}}$ è usata per approssimare $p_t$ viene detta _divergenza di Kullback-Leibler_. La divergenza di Kullback-Leibler, denotata con $D_{KL}(p_t \mid\mid p_{\mathcal{M}})$, misura l'incremento della nostra incertezza quando una distribuzione "approssimata" viene usata al posto della "vera" distribuzione di probabilità.

:::{.definition}
Per due distribuzioni discrete $p_t$ e $p_{\mathcal{M}}$, la divergenza KL di $p_{\mathcal{M}}$ da $p_t$ è definita come:
\begin{equation}
D_{KL}(p_t \mid\mid p_{\mathcal{M}})  = \sum_{i=1}^n p_t(y_i) \cdot \left[\log p_t(y_i) - \log p_{\mathcal{M}}(y_i)\right].
(\#eq:kldivergence)
\end{equation}
:::

La divergenza di Kullback-Leibler introduce un piccolo cambiamento alla \@ref(eq:entropy): anziché considerare una sola distribuzione di probabilità, $p_t$,  considera anche una approssimazione a tale distribuzione, ovvero $p_{\mathcal{M}}$.  Calcolando la differenza dei logaritmi dei valore delle due distribuzioni giungiamo  alla \@ref(eq:kldivergence).

La divergenza KL misura la quantità di informazione che viene perduta quando una distribuzione approssimata viene usata per descrivere le proprietà della distribuzione di riferimento. Infatti, ciò che viene calcolato nella divergenza KL è il valore atteso della differenza tra il logaritmo delle probabilità dei dati nella distribuzione $p_t$ e il logaritmo delle probabilità dei dati nella distribuzione approssimata $p_{\mathcal{M}}$:
\begin{equation}
D_{KL}(p_t \mid\mid p_{\mathcal{M}})  = \E \left[\log p_t(y) - \log p_{\mathcal{M}}(y) \right].
(\#eq:kldivergenceev)
\end{equation}
Se c'è una perfetta corrispondenza tra le due distribuzioni, $p_t = p_{\mathcal{M}}$, allora
$$
D_{KL}(p_t \mid\mid p_{\mathcal{M}}) = D_{KL}(p_t \mid\mid p_t) = \sum_{i=1}^n p_t(y_i) \cdot \left[\log p_t(y_i) - \log p_t(y_i)\right] = 0,
$$
ovvvero: nessuna incertezza aggiuntiva viene introdotta se una distribuzione viene usata per rappresentare se stessa. Altrimenti (cioè, se $p_t \neq p_{\mathcal{M}}$) la divergenza KL assume valori nell'intervallo $[0, \infty]$: all'aumentare della differenza tra $p_{\mathcal{M}}$ e $p_t$ aumenta il valore $D_{KL}(p_t \mid\mid p_{\mathcal{M}})$.

::: {.example}
[da @McElreath_rethinking] Sia la distribuzione target $p = \{0.3, 0.7\}$. Supponiamo  che la distribuzione approssimata $q$ possa assumere valori da $q = \{0.01, 0.99\}$ a $q = \{0.99, 0.01\}$. Calcoliamo la divergenza KL.

Le istruzioni $\R$ sono le seguenti:

```{r}
t <-
  tibble(
    p_1 = .3,
    p_2 = .7,
    q_1 = seq(from = .01, to = .99, by = .01)
  ) %>%
  mutate(
    q_2 = 1 - q_1
  ) %>%
  mutate(
    d_kl = (p_1 * log(p_1 / q_1)) + (p_2 * log(p_2 / q_2))
  )

head(t)
```

\noindent
Nella figura seguente sull'asse delle ascisse sono rappresentati i valori $q$ e  sull'asse delle ordinante sono riportati i corrispondenti valori $D_{KL}$.

```{r}
t %>%
  ggplot(aes(x = q_1, y = d_kl)) +
  geom_vline(xintercept = .3, linetype = 2) +
  geom_line(size = 1) +
  annotate(geom = "text", x = .4, y = 1.5, label = "q = p",
           size = 3.5) +
  labs(x = "q[1]",
       y = "Divergenza di q da p")
```
\noindent
Tanto meglio la distribuzione $q$ approssima la distribuzione target tanto più piccolo è il valore di divergenza KL. 
:::


::: {.example}
Sia $p$ una distribuzione binomiale di parametri $\theta = 0.2$ e $n = 5$

```{r}
n <- 4
p <- 0.2
true_py <- dbinom(0:n, n, 0.2)
true_py
```
\noindent
e sia $q_1$ una approssimazione a $p$:

```{r}
q1 <- c(0.46, 0.42, 0.10, 0.01, 0.01)
q1
```
\noindent
Sia $q_2$ una distribuzione uniforme:

```{r}
q2 <- rep(0.2, 5)
q2
```

\noindent
La divergenza KL di $q_1$ da $p$ è

```{r}
sum(true_py * log(true_py / q1))
```

\noindent
La divergenza KL di $q_2$ da $p$ è:

```{r}
sum(true_py * log(true_py / q2))
```

\noindent
È chiaro che perdiamo una quantità maggiore di informazioni se, per descrivere la distribuzione binomiale $p$, usiamo la distribuzione uniforme $q_2$ anziché $q_1$.
:::


### La divergenza dipende dalla direzione

La divergenza KL non è simmetrica: la KL da $p_t$ a $p_{\mathcal{M}}$ in generale è diversa dalla KL da $p_{\mathcal{M}}$ a $p_t$.

::: {.example}
Usando le seguenti istruzioni $\R$ otteniamo:

```{r}
tibble(direction = c("Da q a p", "Da p a q"),
       p_1       = c(.01, .7),
       q_1       = c(.7, .01)) %>%
  mutate(p_2 = 1 - p_1,
         q_2 = 1 - q_1) %>%
  mutate(d_kl = (p_1 * log(p_1 / q_1)) + (p_2 * log(p_2 / q_2)))
```
:::


## Expected log predictive density

Nel caso continuo, la divergenza KL diventa:
\begin{equation}
D_{KL}(p_t \mid\mid p_{\mathcal{M}}) = \int_{-\infty}^{+\infty}p_{t}(y)\log p_{t}(y) dy - \int_{-\infty}^{+\infty}p_{t}(y)\log p_{\mathcal{M}}(y) dy.
(\#eq:kl-div-cont)
\end{equation}
Se vengono confrontati due modelli, il primo termine della \@ref(eq:kl-div-cont) resta costante e il confronto si riduce al secondo termine della \@ref(eq:kl-div-cont), ovvero
\begin{equation}
\int_{-\infty}^{+\infty}p_{t}(y)\log p_{\mathcal{M}}(y) dy.
(\#eq:kl-div-cont-t2)
\end{equation}

Riscriviamo ora la \@ref(eq:kl-div-cont-t2) facendo riferimento alla distribuzione predittiva a posteriori, $p(\tilde{y} \mid y)$, perché ciò a cui siamo interessati è la divergenza di $p(\tilde{y} \mid y)$ da $p_{t}(y)$:
\begin{equation}
\elpd = \int_{\tilde{y}} p_{t}(\tilde{y}) \log p(\tilde{y} \mid y) d\tilde{y}.
(\#eq:elpd)
\end{equation}
La \@ref(eq:elpd) è chiamata _expected log predictive density_ ($\elpd$) e fornisce la risposta al problema che ci eravamo posti all'inizio di questo Capitolo, ovvero il problema di definire un criterio per valutare la capacità predittiva di un modello. Possiamo pensare alla \@ref(eq:elpd) dicendo che descrive la distribuzione predittiva a posteriori del modello ponderando la verosimiglianza dei possibili dati futuri con la vera distribuzione $p_t$: all'aumentare di $\elpd$ aumenta la capacità predittiva del modello.

Non dobbiamo preoccuparci di trovare una formulazione analitica della $p(\tilde{y} \mid y)$ perché, come abbiamo visto nel Capitolo \@ref(chapter-ppc), è possibile approssimare tale distribuzione mediante simulazione. Notiamo però che la \@ref(eq:elpd) è formulata nei termini del vero modello generatore dei dati, $p_t$, il quale, ovviamente, è ignoto.^[Se il modello sottostante i dati fosse noto non avremmo bisogno di cercare il modello migliore, perché $p_t$ è il modello migliore.] Di conseguenza, la quantità $\elpd$ non può mai essere calcolata in maniera esatta, ma può essere solo stimata. Il secondo problema di questo Capitolo è capire come la \@ref(eq:elpd) possa essere stimata utilizzando un campione di osservazioni.


### Log pointwise predictive density{}

Ingenuamente, potremmo pensare di stimare la \@ref(eq:elpd) ipotizzando che la distribuzione del campione coincida con $p_t$. Usare la distribuzione del campione come proxy del vero modello generatore dei dati (ovvero, ipotizzare che la distribuzione del campione rappresenti fedelmente $p_t$) comporta due conseguenze:

- dato che il campione è finito, anziché eseguire un'operazione di integrazione, possiamo semplicemente sommare la densità predittiva a posteriori delle osservazioni;
- non è necessario ponderare per $p_t$, in quanto assumiamo che la distribuzione empirica del campione corrisponda a $p_t$ (ciò significa assumere che i valori più comunemente osservati nel campione siano anche quelli più verosimili nella vera distribuzione $p_t$).

Questo conduce alla seguente equazione:
\begin{equation}
\frac{1}{n} \sum_{i=1}^n \log p(y_i^{rep} \mid y).
(\#eq:1n-lppd)
\end{equation}
<!-- possiamo ponderare la distribuzione predittiva a posteriori con la distribuzione del campione. Di conseguenza, dato che il campione è finito, anziché eseguire un'operazione di integrazione sommiamo semplicemente la densità predittiva a posteriori delle osservazioni, assegnando a ciascuna osservazione lo stesso peso (il che significa assumere che i valori più comunemente osservate nel campione siano anche quelli più verosimili nella vera distribuzione $p_t$): -->
<!-- \begin{equation} -->
<!-- \frac{1}{n} \sum_{i=1}^n \log p(y_i^{rep} \mid y). -->
<!-- (\#eq:1n-lppd) -->
<!-- \end{equation} -->
<!-- La \@ref(eq:1n-lppd) riscrive la \@ref(eq:elpd) sostituendo il termine $p(y_i^{rep} \mid y)$ al termine $p(\tilde{y} \mid y)$. Ciò significa approssimare una valutazione incrociata _out-of-sample_ con una valutazione incrociata _in-sample_ (cioè, usare le osservazioni del campione come se fossero un nuovo campione di dati).  -->
<!-- Inoltre, non ponderiamo con $p_t$ dato che assumiamo che la distribuzione empirica del campione  corrisponda a $p_t$. Infine, dato che il campione è finito, non è necessaria un'operazione di integrazione, ma solo una somma.  -->
La quantità \@ref(eq:1n-lppd), senza il passaggio finale della divisione per il numero di osservazioni, è chiamata _log pointwise predictive density_ ($\lppd$)
\begin{equation}
\lppd = \sum_{i=1}^n \log p(y_i^{rep} \mid y)
(\#eq:lppd)
\end{equation}
e corrisponde alla somma delle densità predittive logaritmiche delle $n$ osservazioni. Valori più grandi della \@ref(eq:lppd) sono da preferire perché indicano una maggiore accuratezza media. È anche comune vedere espressa la quantità precedente nei termini della _devianza_, ovvero alla $\lppd$  moltiplicata per -2. In questo secondo caso sono da preferire valori piccoli.

È importante notare che $\lppd$ è una _sovrastima_ di  \@ref(eq:elpd). Tale sovrastima è dovuta al fatto che, nel calcolo della \@ref(eq:lppd), abbiamo usato $p(y_i^{rep} \mid y)$ al posto di $p(\tilde{y} \mid y)$: in altri termini, abbiamo considerato le osservazioni del campione come se fossero un nuovo campione di dati.

<!-- le osservazioni del campione vengono considerate come _out-of-sample_ --- tutti i calcoli vengono fatti _in-sample_. -->

In una serie di simulazioni, @McElreath_rethinking esamina il significato di questa sovrastima. Nelle simulazioni la devianza viene calcolata come funzione della complessità (ovvero, il numero di parametri) del modello. La simulazione mostra che   $\lppd$ aumenta al crescere della complessità del modello. Ciò significa che $\lppd$ mostra lo stesso limite del coefficiente di determinazione: aumenta all'aumentare della complessità.

::: {.example}
Esaminiamo un esempio tratto da [Bayesian Data Analysis for Cognitive Science](https://vasishth.github.io/bayescogsci/book/expected-log-predictive-density-of-a-model.html) nel quale la $\elpd$ viene calcolata in forma esatta oppure mediante approssimazione.

Supponiamo di disporre di un campione di $n$ osservazioni. Supponiamo inoltre di conoscere il vero processo generativo dei dati (qualcosa che in pratica non è mai possibile), ovvero:

$$
p_t(y) = \Beta(1, 3).
$$
I dati sono

```{r}
n <- 10000
y_data <- rbeta(n, 1, 3)
head(y_data)
```
\noindent
Supponiamo inoltre di avere adattato ai dati un modello bayesiano $\mathcal{M}$ e di avere ottenuto la distribuzione a posteriori per i parametri del modello. Inoltre, supponiamo di avere derivato la forma analitica della distribuzione predittiva a posteriori per il modello:
$$
p(y^{rep} \mid y) \sim \Beta(2, 2).
$$
Questa distribuzione ci dice quanto sono credibili i possibili dati futuri.

Conoscendo la vera distribuzione dei dati $p_t(y)$ possiamo calcolare in forma esatta la quantità $\elpd$, ovvero
$$
\elpd = \int_{y^{rep}}p_{t}(y^{rep})\log p(y^{rep} \mid y) dy^{rep}.
$$
\noindent
Svolgiamo i calcoli in $\R$ otteniamo:

```{r}
# True distribution
p_t <- function(y) dbeta(y, 1, 3)
# Predictive distribution
p <- function(y) dbeta(y, 2, 2)
# Integration
integrand <- function(y) p_t(y) * log(p(y))
integrate(f = integrand, lower = 0, upper = 1)
```

\noindent
Tuttavia, in pratica non conosciamo mai $p_t(y)$. Quindi approssimiamo $\elpd$ usando la \@ref(eq:elpd):
$$
\frac{1}{n} \sum_{i=1}^n \log p(y_i \mid y).
$$
\noindent
Così facendo, e svolgendo i calcoli in $\R$, otteniamo

```{r}
1/n * sum(log(p(y_data)))
```
\noindent
un valore maggiore di quello trovato in precedenza.
:::


## Criterio di informazione e convalida incrociata K-fold

Nel Paragrafo precedente abbiamo visto che la \@ref(eq:lppd) fornisce una sovrastima di $\elpd$. Dato che, in pratica, un nuovo campione di dati futuri non è mai disponibile, sono stati messi a punto due metodi per evitare la sovrastima della $\elpd$ utilizzando soltanto le informazioni fornite dal campione osservato. Ciò si ottiene mediante:

- l'introduzione di un fattore di correzione;
- la convalida incrociata cosiddetta K-fold.


### AIC, DIC e WAIC

Allo scopo di evitare la sovrastima della \@ref(eq:lppd), le statistiche _Akaike Information Criterion_ (AIC), _Deviance Information Criterion_ (DIC) e _Widely Applicable Information Criterion_ (WAIC) introducono un fattore di correzione. Le statistiche DIC e WAIC sono più complesse di AIC, ma producono un'approssimazione migliore. Tuttavia, i valori AIC, DIC e WAIC sono spesso molto simili tra loro. Per convenienza, ci accontenteremo qui di esaminare da vicino la statistica più semplice, ovvero AIC.


#### Criterio d'informazione di Akaike

Il criterio d'informazione di Akaike (in inglese _Akaike information criterion_, indicato come AIC) fornisce un metodo molto semplice per stimare la devianza media _out-of-sample_.

::: {.definition}
Il criterio d'informazione di Akaike è definito come

\begin{equation}
AIC = -2 \log p(y \mid \hat{\theta}_{MLE}) + 2k,
\end{equation}
dove $k$ è il numero di parametri stimati nel modello e $p(y \mid \hat{\theta}_{MLE})$ è il valore massimizzato della funzione di verosimiglianza del modello stimato.
:::

\noindent
Dividendo per -2, otteniamo $\elpd_{AIC}$:

\begin{equation}
\widehat{\elpd}_{AIC} = \log p(y \mid \hat{\theta}_{MLE}) - k,
\end{equation}

\noindent
dove $k$ è il fattore di correzione introdotto per evitare la sovrastima discussa in precedenza.

AIC è di interesse principalmente storico e produce una approssimazione attendibile di $\elpd$ quando:

1. le distribuzioni a priori sono non informative;
2. la distribuzione a posteriori è approssimativamente gaussiana multivariata;
3. la dimensione $n$ del campione è molto maggiore del numero $k$ dei parametri.

::: {.example}
Per meglio comprendere la statistica $\widehat{\elpd}_{AIC}$, esaminiamo un esempio discusso da @gelman2014understanding. Sia $y_1, \dots, y_n \sim \mathcal{N}(\theta, 1)$ un campione di osservazioni. Nel caso di una distribuzione a priori non-informativa $p(\theta) \propto 1$, la stima di massima verosimiglianza è $\bar{y}$. La log-verosimiglianza è
\begin{align}
\log p(y \mid \hat{\theta}_{MLE}) &= -\frac{n}{2} \log (2\pi) - \frac{1}{2}\sum_{i=1}^n (y_i - \bar{y})^2 \notag\\
&= -\frac{n}{2} \log (2\pi) - \frac{1}{2} (n-1)s_y^2,
\end{align}
\noindent
dove $s_y^2$ è la varianza campionaria.

Nel caso di un modello Normale con con varianza nota e una distribuzione a priori uniforme viene stimato un solo parametro, per cui
\begin{align}
\widehat{\elpd}_{AIC} &= \log p(y \mid \hat{\theta}_{MLE}) - k \notag \\
&= -\frac{n}{2} \log (2\pi) - \frac{1}{2} (n-1)s_y^2 - 1.
\end{align}

<!-- \noindent -->
<!-- Il valore atteso diventa: -->

<!-- \begin{align} -->
<!-- \E(\widehat{\elpd}_{AIC}) &= -\frac{n}{2} \log (2\pi) - \frac{1}{2} (n-1)\E(s_y^2) - 1\notag \\ -->
<!-- &= -\frac{n}{2} \log (2\pi) - \frac{n}{2} - \frac{1}{2}. -->
<!-- \end{align} -->
:::


### Convalida incrociata K-fold

La sovrastima della \@ref(eq:lppd) può anche essere evitata usando una tecnica chiamata _K-fold cross-validation_. Mediante questo metodo vengono stimati i parametri del modello tralasciando una porzione di osservazioni (chiamata _fold_) dal campione per poi valutare il modello sulle osservazioni che sono state escluse. Una stima complessiva dell'accuratezza si ottiene poi calcolando la media del punteggio di accuratezza ottenuto in ogni fold. Il numero minimo di fold è 2; all'altro estremo, è possibile impiegare una singola  osservazione in ciascun fold e adattare il modello tante volte ($n$) quante sono le singole osservazioni. Questa strategia è chiamata _leave-one-out cross-validation_ (LOO-CV).


#### Importance sampling

La strategia LOO-CV è computazionalmente onerosa (ovvero, richiede un tempo di esecuzione molto lungo). È però possibile approssimare LOO-CV mediante un metodo chiamato _Pareto-smoothed importance sampling cross-validation_ [PSIS; @vehtari2017practical]. Tralasciando i dettagli matematici, l'intuizione di base è che PSIS fa leva sul punteggio di "importanza" posseduto da ciascuna osservazione all'interno della distribuzione a posteriori. Per "importanza" si intende il fatto che alcune osservazioni hanno un impatto maggiore sulle proprietà della distribuzione a posteriori di altre: se viene rimossa un'osservazione importante, le proprietà della distribuzione a posteriori cambiano molto; se viene rimossa un'osservazione poco importante, la distribuzione a posteriori cambia poco. 
<!-- Il punto chiave è la possibilità di stimare l'"importanza" relativa delle osservazioni senza dovere adattare $n$ volte il modello ai dati. Questo risultato è possibile perché l'"importanza" relativa delle osservazioni dipende dal loro scostamento rispetto al valore atteso delle predizioni del modello.  -->
L'"importanza" così intesa viene chiamata "peso" (_weight_) e tali pesi vengono utilizzati per stimare l'accuratezza _out-of-sample_ del modello. 
<!-- Il nome dipende dal fatto che PSIS usa la distribuzione di Pareto per ottenere una stima del punteggio di convalida incrociata K-fold.  -->
PSIS-LOO-CV richiede che il modello venga adattato una volta soltanto ai dati e fornisce una stima della devianza _out-of-sample_ che evita la sovrastima della \@ref(eq:lppd). Inoltre, PSIS-LOO-CV fornisce un feedback sulla propria affidabilità identificando le osservazioni i cui pesi molto elevati potrebbero rendere imprecisa la predizione.

Valori $\widehat{\elpd}_{\LOO}$ più grandi indicano una maggiore accuratezza predittiva. In alternativa, anziché considerare $\widehat{\elpd}$, è possibile usare la quantità $-2 \cdot \widehat{\elpd}$, 
<!-- che è equivalente ad una quantità detta _devianza_,  -->
la quale è chiamata _LOO Information Criterion_ (LOOIC). In questo secondo caso,  valori LOOIC più piccoli sono da preferire.

<!-- In conclusione, $\widehat{\elpd}_{\LOO}$ fornisce una migliore approssimazione di $\elpd$ delle statistiche AIC, DIC e WAIC.  -->
<!-- Una stima di $\widehat{\elpd}_{\LOO}$ può facilmente essere ottenuta con un programma scritto in linguaggio Stan. -->

La quantità $\widehat{\elpd}_{\LOO}$ viene calcolata dai pacchetti `loo` e `brms` ed è chiamata `elpd_loo` o `elpd_kfold`. È anche possibile calcolare la differenza della quantità `elpd_loo` per modelli alternativi, insieme alla deviazione standard della distribuzione campionaria di tale differenza.


#### Confronto tra AIC e LOO-CV

Per fare un esempio, faremo qui un confronto tra $\widehat{\elpd}_{AIC}$ e $\widehat{\elpd}_{LOO-CV}$. Esaminiamo nuovamente l'associazione tra il QI dei figli e il QI delle madri nel campione di dati discusso da @gelman2020regression. Una tale relazione può essere descritta da un modello di regressione nel quale la $y$ corrisponde al QI dei figli e la $x$ al QI delle madri.

Leggiamo i dati in \R:

```{r}
library("foreign")
df <- read.dta(here("data", "kidiq.dta"))
df$y <- scale(df$kid_score)[, 1]
df$x1 <- scale(df$mom_iq)[, 1]
head(df)
```

Dato che AIC non è una statistica bayesiana, può essere calcolata mediante strumenti frequentisti:

```{r}
m1_freq <- lm(y ~ x1, data = df)
AIC(m1_freq) / -2
```

Per ottenere LOO-CV adattiamo ai dati un modello di regressione bayesiano:

```{r}
modelString = "
data {
  int<lower=0> N;
  vector[N] x1;
  vector[N] y;
}
parameters {
  real alpha;
  real beta1;
  real<lower=0> sigma;
}
transformed parameters {
  vector[N] mu;
  for (n in 1:N){
    mu[n] = alpha + beta1*x1[n];
  }
}
model {
  alpha ~ normal(0, 1);
  beta1 ~ normal(0, 1);
  sigma ~ cauchy(0, 1);
  y ~ normal(mu, sigma);
}
generated quantities {
  vector[N] y_rep;
  vector[N] log_lik;
  for (n in 1:N){
    y_rep[n] = normal_rng(mu[n], sigma);
    log_lik[n] = normal_lpdf(y[n] | x1[n] * beta1, sigma);
  }
}
"
writeLines(modelString, con = "code/simplereg.stan")
```

```{r}
data1_list <- list(
  N = length(df$kid_score),
  y = df$y,
  x1 = df$x1
)
```

```{r}
file1 <- file.path("code", "simplereg.stan")
```

```{r}
mod1 <- cmdstan_model(file1)
```
\noindent
Eseguiamo il campionamento MCMC:
```{r, message = FALSE, warning=FALSE, results='hide'}
fit1 <- mod1$sample(
  data = data1_list,
  iter_sampling = 4000L,
  iter_warmup = 2000L,
  seed = SEED,
  chains = 4L,
  parallel_chains = 2L,
  refresh = 0,
  thin = 1
)
```

\noindent
Calcoliamo infine la quantità $\widehat{\elpd}_{LOO-CV}$:

```{r}
loo1_result <- fit1$loo(cores = 4)
print(loo1_result)
```

\noindent
Si noti la somiglianza tra $\widehat{\elpd}_{LOO-CV}$ e $\widehat{\elpd}_{AIC}$. In conclusione, possiamo dunque dire che $\widehat{\elpd}_{LOO-CV}$ è la risposta bayesiana allo stesso problema che trova una soluzione frequentista nella statistica $\widehat{\elpd}_{AIC}$.


### Confronto tra modelli mediante LOO-CV

Come menzionato in precedenza, l'obiettivo centrale della misurazione dell'accuratezza predittiva è il confronto di modelli. Una volta capito come calcolare LOO-CV con un condice scritto in linguaggio Stan, svolgeremo ora un confronto di modelli.^[A questo proposito, è necessario aggiungere una nota di cautela. Come fa notare  @McElreath_rethinking, fare previsioni e inferire i rapporti causali sono due cose molto diverse. Statistiche quali AIC, WAIC e LOO-CV consentono di individuare modelli con buone capacità predittive. Tali modelli, tuttavia, non riflettono necessariamente la struttura causale del fenomeno considerato: la selezione di modelli basata unicamente sull'accuratezza predittiva non garantisce che venga selezionato il modello che riflette la struttura causale del fenomeno [si veda anche @navarro2019between].]

Considereremo qui un confronto di modelli di regressione. Il modello di regressione discusso nel Paragrafo precedente prevede il QI dei bambini dal QI delle madri. Aggiungiamo a tale modello un secondo predittore che corrisponde all'età della madre. L'aggiunta di tale predittore migliori l'accuratezza predittiva del modello?

```{r}
modelString = "
data {
  int<lower=0> N;
  vector[N] x1;
  vector[N] x2;
  vector[N] y;
}
parameters {
  real alpha;
  real beta1;
  real beta2;
  real<lower=0> sigma;
}
transformed parameters {
  vector[N] mu;
  for (n in 1:N){
    mu[n] = alpha + beta1*x1[n] + beta2*x2[n];
  }
}
model {
  alpha ~ normal(0, 1);
  beta1 ~ normal(0, 1);
  beta2 ~ normal(0, 1);
  sigma ~ cauchy(0, 1);
  y ~ normal(mu, sigma);
}
generated quantities {
  vector[N] y_rep;
  vector[N] log_lik;
  for (n in 1:N){
    y_rep[n] = normal_rng(mu[n], sigma);
    log_lik[n] = normal_lpdf(y[n] | x1[n] * beta1 + x2[n] * beta2, sigma);
  }
}
"
writeLines(modelString, con = "code/mreg2.stan")
```

```{r}
df$x2 <- scale(df$mom_age)[, 1]
```

```{r}
data2_list <- list(
  N = length(df$kid_score),
  y = df$y,
  x1 = df$x1,
  x2 = df$x2
)
```

```{r}
file2 <- file.path("code", "mreg2.stan")
```

```{r}
# compile model
mod2 <- cmdstan_model(file2)
```

```{r, message = FALSE, warning=FALSE, results='hide'}
# Running MCMC
fit2 <- mod2$sample(
  data = data2_list,
  iter_sampling = 4000L,
  iter_warmup = 2000L,
  seed = SEED,
  chains = 4L,
  parallel_chains = 2L,
  refresh = 0,
  thin = 1
)
```

```{r}
fit2$summary(c("alpha", "beta1", "beta2", "sigma"))
```

```{r}
loo2_result <- fit2$loo(cores = 4)
print(loo2_result)
```

Consideriamo infine un terzo modello che utilizza come predittori, oltre al QI della madre, una variabile dicotomica (codificata 0 o 1) che distingue madri che hanno completato le scuole superiori da quelle che non le hanno completate. Nuovamente, la domanda è se l'aggiunta di tale predittore migliori la capacità predittiva del modello.

```{r}
modelString = "
data {
  int<lower=0> N;
  vector[N] x1;
  vector[N] x3;
  vector[N] y;
}
parameters {
  real alpha;
  real beta1;
  real beta3;
  real<lower=0> sigma;
}
transformed parameters {
  vector[N] mu;
  for (n in 1:N){
    mu[n] = alpha + beta1*x1[n] + beta3*x3[n];
  }
}
model {
  alpha ~ normal(0, 1);
  beta1 ~ normal(0, 1);
  beta3 ~ normal(0, 1);
  sigma ~ cauchy(0, 1);
  y ~ normal(mu, sigma);
}
generated quantities {
  vector[N] y_rep;
  vector[N] log_lik;
  for (n in 1:N){
    y_rep[n] = normal_rng(mu[n], sigma);
    log_lik[n] = normal_lpdf(y[n] | x1[n] * beta1 + x3[n] * beta3, sigma);
  }
}
"
writeLines(modelString, con = "code/mreg3.stan")
```

```{r}
df$x3 <- df$mom_hs
```

```{r}
data3_list <- list(
  N = length(df$kid_score),
  y = df$y,
  x1 = df$x1,
  x3 = df$x3
)
```

```{r}
file3 <- file.path("code", "mreg3.stan")
```

```{r}
mod3 <- cmdstan_model(file3)
```

```{r, message = FALSE, warning=FALSE, results='hide'}
fit3 <- mod3$sample(
  data = data3_list,
  iter_sampling = 4000L,
  iter_warmup = 2000L,
  seed = SEED,
  chains = 4L,
  parallel_chains = 2L,
  refresh = 0,
  thin = 1
)
```

```{r}
fit3$summary(c("alpha", "beta1", "beta3", "sigma"))
```

```{r}
loo3_result <- fit3$loo(cores = 4)
print(loo3_result)
```

Per eseguire un confronto tra modelli in termini della loro capacità predittiva esaminiamo la differenza di LOO-CV tra coppie di modelli. Le seguenti istruzioni $\R$ producono la quantità `elpd_diff`, ovvero la differenza tra stime della $\elpd$ fornite da due modelli. Il primo argomento della funzione `loo_compare()` specifica il modello che viene usato come confronto. Nella prima riga dell'output, il valore `elpd_diff` è 0 (cioè, $x − x = 0$). Nelle righe successive sono riportate le differenze rispetto al modello di confronto (in questo caso, il modello 1). La colonna `se_diff` riporta l'errore standard di tali differenze.

L'incertezza della stima dell'accuratezza _out-of-sample_ si distribuisce in maniera approssimativamente normale con media uguale al valore riportato dal software e deviazione standard uguale a ciò che è indicato nell'output come errore standard. Quando il campione è piccolo, questa approssimazione produce una forte sottostima dell'incertezza, ma fornisce comunque una stima migliore di AIC, DIC e WAIC.

```{r}
w <- loo_compare(loo1_result, loo2_result, loo3_result)
print(w)
```

Per interpretare l'output, usiamo il criterio suggerito da @gelman1995bayesian: consideriamo "credibile" una differenza se `elpd_diff` è almeno due volte maggiore di `se_diff`. Nel caso presente, dunque, il confronto tra il modello 2 e il modello 1 indica che la quantità `elpd_diff` è molto piccola rispetto al suo errore standard.
Questo accade se un predittore è associato in modo trascurabile con la variabile dipendente. I dati presenti, dunque, non offrono alcuna evidenza che aggiungere dell'età della madre come predittore migliori la capacità predittiva del modello. Nel confronto tra modello 3 e modello 1, invece, la quantità `elpd_diff` è maggiore di due volte il valore dell'errore standard. Questo suggerisce un incremento della capacità predittiva del modello quiando il livello di istruzione della madre viene incluso tra i predittori.

È anche possibile calcolare l'intervallo di credibilità per `elpd_diff`:

```{r}
15.5 + c(-1, 1) * qnorm(.95, 0, 1) * 6.0
```


### Outlier

Si è soliti pensare che la maggior parte delle osservazioni del campione sia prodotta da un unico meccanismo generatore dei dati, mentre le rimanenti osservazioni sono la realizzazione di un diverso processo stocastico. Le osservazioni che appartengono a questo secondo gruppo si chiamano _outlier_. È dunque necessario identificare gli outlier e limitare la loro influenza sull'inferenza.^[@McElreath_rethinking nota che, spesso, i ricercatori eliminano i valori anomali  prima di adattare un modello ai dati, basandosi solo sulla distanza dal valore medio della variabile dipendente misurata in termini di unità di deviazione standard. Secondo @McElreath_rethinking questo non dovrebbe mai essere fatto: un'osservazione può essere considerata come un valore anomalo o un valore influente solo alla luce delle predizioni di un modello (mai prima di avere adattato il modello ai dati). Se ci sono solo pochi valori anomali una strategia possibile è quella di riportare i risultati delle analisi statistiche svolte su tutto il campione dei dati oppure dopo avere eliminato le osservazioni anomale e influenti.]

Poniamoci ora il problema di identificare gli outlier con la tecnica PSIS-LOO-CV. Quando PSIS-LOO-CV viene calcolato con il pacchetto `loo`, l'output riporta il parametro di forma della distribuzione di Pareto (valore `k`). Tale valore può essere utilizzato per identificare gli outlier. Infatti, il valore `k` valuta, per ciascun punto del campione, l'approssimazione usata da PSIS-LOO-CV. Se $k < 0.5$, i pesi di importanza vengono stimati in modo accurato; se il valore $k$ di Pareto di un punto è $> 0.7$, i pesi di importanza possono essere inaccurati. Le osservazioni con $k > 0.7$ sono dunque osservazioni outlier.

Per fare un esempio concreto, introduciamo nel campione dell'esempio precedente una singola osservazione outlier.

```{r}
df1 <- df
dim(df1)
df1$x1[434] <- 10
df1$y[434] <- 10
```

\noindent
Sistemiamo i dati nel formato appropriato per Stan:

```{r}
data1a_list <- list(
  N = length(df1$kid_score),
  y = df1$y,
  x1 = df1$x1
)
```

\noindent
Adattiamo nuovamente il modello 1 ad un campione di dati che contiene un outlier.

```{r, results='hide'}
fit1a <- mod1$sample(
  data = data1a_list,
  iter_sampling = 4000L,
  iter_warmup = 2000L,
  seed = SEED,
  chains = 4L,
  parallel_chains = 2L,
  refresh = 0,
  thin = 1
)
```

```{r}
loo1a_result <- fit1a$loo(cores = 4)
```

\noindent
Una tabella diagnostica che riassume le stime dei parametri di forma della distribuzione di Pareto si ottiene nel modo seguente:

```{r}
print(loo1a_result)
```

\noindent
Un grafico che riporta le stime dei parametri di forma della distribuzione di Pareto per ciascuna osservazione è dato da:

```{r}
plot(loo1a_result)
```

\noindent
Il valore `k` stimato da PSIS-LOO-CV mette chiaramente in luce il fatto che il  valore introdotto nel campione è un outlier. L'indice dell'osservazione outlier è identificato con:

```{r}
pareto_k_ids(loo1a_result, threshold = 0.7)
```


## Considerazioni conclusive {-}

Dati due modelli computazionali che forniscono resoconti diversi di un set di dati, come possiamo decidere quale modello è maggiormente supportato dai dati? Nel presente Capitolo abbiamo visto come il problema del confronto di modelli possa essere formulato nei termini di un problema di inferenza statistica. È però necessaria una nota di cautela. @navarro2019between ci fa notare che il problema statistico del confronto di modelli non risolve il problema scientifico della selezione di teorie. A questo proposito usa una citazione di George Box:
 
> Since all models are wrong the scientist must be alert to what is importantly wrong. It is inappropriate to be concerned about mice when there are tigers abroad.

La metafora delle tigri di George Box fa riferimento evidentemente all'assunzione che sta alla base delle procedure discusse in questo Capitolo, ovvero all'ipotesi che il vero meccanismo generatore dei dati sia noto e che l'unica incognita corrisponda ai parametri. Tuttavia le cose non sono così semplici: nei casi di interesse scientifico è lo stesso meccanismo generatore dei dati ad essere sconosciuto. I ricercatori non comprendono appieno i fenomeni che stanno studiando (altrimenti perché studiarli?) e qualunque descrizione formale di un fenomeno (modello) è sbagliata in un modo sconosciuto e sistematico. Di conseguenza, è "facile" fare inferenza sulla capacità predittiva del modello, ma è molto difficile fare inferenza sulla struttura causale dei fenomeni. In altre parole, se le analisi statistiche ci dicono che un modello ha una buona accuratezza predittiva, con ciò non abbiamo imparato nulla sulla struttura causale del fenomeno. Ma è anche vera l'affermazione opposta: un modello che non ha _neppure_ una buona accuratezza predittiva esso è sicuramente inutile: non è in grado né di fare previsioni accurate né di catturare la struttura causale.


