# Funzioni esponenziale e logaritmica {#funs-exp-log}

```{r setup, include = FALSE}
source("_common.R")
library("patchwork")
theme_set(bayesplot::theme_default())
bayesplot::color_scheme_set("brightblue") 
knitr::opts_chunk$set(
  message = FALSE, 
  warning = FALSE,
  error = FALSE,
  tidy = FALSE, 
  cache = FALSE, 
  echo = TRUE,
  fig.align = "center"
)
```

## Funzione esponenziale

::: {.example}
La funzione esponenziale con base $a$ è
\begin{equation}
f(x) = a^x
\end{equation}
\noindent
dove $a > 0$, $a \neq 1$ e $x$ è qualsiasi numero reale.
::: 

La base $a = 1$ è esclusa perché produce $f(x) = 1^x = 1$, la quale è una costante, non una funzione esponenziale.

Per esempio, un grafico della funzione esponenziale di base 2 si trova con

```{r}
exp_base2 = function(x){2^x}
tibble(x = c(-5, 5)) %>% 
ggplot(aes(x = x)) + 
  stat_function(fun = exp_base2)
```
Se usiamo la base e troviamo

```{r}
exp_base4 = function(x){4^x}
tibble(x = c(-5, 5)) %>% 
ggplot(aes(x = x)) + 
  stat_function(fun = exp_base4)
```



## Funzione logaritmica

