## Strutture di controllo {#chapter-strut-contr}

```{r, include = FALSE}
source("_common.R")
```

In `R` il flusso della computazione segue l'ordine di lettura delle espressioni. I controlli di flusso sono quei costrutti sintattici che possono modificare quest'ordine di computazione. Ad esempio, un ciclo `for` ripete le istruzioni annidate al suo interno per un certo numero di volte, e quindi procede sequenzialmente da lì in avanti, mentre un condizionale `if` valuta una condizione rispetto alla quale il flusso di informazioni si biforca (se è vero / se è falso). Ci limitiamo qui ad introdurre il ciclo `for`.

### Il ciclo `for`

Il ciclo `for` è una struttura di controllo iterativa che determina l'esecuzione di una porzione di codice ripetuta per un certo numero noto di volte. Il linguaggio `R` usa la seguente sintassi per il ciclo `for`:

`for` (`indice` in `valori_indice`) { 
  *operazioni* 
}

il che significa "esegui le operazioni *operazioni* per i diversi valori di `indice` compresi nel vettore `valori_indice`". Per esempio, il seguente ciclo `for` non fa altro che stampare il valore della variabile contatore in ciascuna esecuzione del ciclo:

```{r}
for (i in 1:3) {
  print(i)
}
```

Un esempio (leggermente) più complicato è il seguente:

```{r}
x_list <- seq(1, 9, by = 2)
x_list
sum_x <- 0
for (x in x_list) {
  sum_x <- sum_x + x
  cat("L'indice corrente e'", x, "\n")
  cat("La frequenza cumulata e'", sum_x, "\n") 
}
```

Per esempio, quanti numeri pari sono contenuti in un vettore? La
risposta a questa domanda viene fornita dalla funzione
`countEvenNumbers()` che possiamo definire come indicato qui sotto:

```{r}
countEvenNumbers <- function(x) {
  count <- 0
  for (i in 1:length(x)) {
    if (x[i] %% 2 == 0)  
      count = count + 1
  }
  count
}
```

Nella funzione `countEvenNumbers()` abbiamo inizializzato la variabile
`count` a zero. Prima dell'esecuzione del ciclo `for`, dunque, `count`
vale zero. Il ciclo `for` viene eseguito tante volte quanti sono gli
elementi che costituiscono il vettore `x`. L'indice `i` dunque assume
valori compresi tra 1 e il valore che corrisponde al numero di elementi
di `x`. L'operazione modulo, indicato con `%%` dà come risultato il
resto della divisione euclidea del primo numero per il secondo. Per
esempio, `9 %% 2` dà come risultato $1$ perché questo è il resto della
divisione $9/2$. L'operazione modulo dà come risultato $0$ per tutti i
numeri pari. In ciascuna esecuzione del ciclo `for` l'operazione modulo
viene eseguita, successivamente, su uno degli elementi di `x`. Se
l'operazione modulo dà $0$ come risultato, ovvero se il valore
considerato è un numero pari, allora la variabile `count` viene
incrementata di un'unità. L'istruzione `return()` ritorna il
numero di valori pari contenuti nel vettore di input alla funzione. 
Si noti che è necessario usare `return()`: la funzione ritornerà qualunque cosa sia stampato nell'ultima riga della funzione stessa.

Facciamo un esempio:

```{r}
x <- c(1, 2, 1, 4, 6, 3, 9, 12)
countEvenNumbers(x)
```

